臺灣高雄地方法院民事判決　九十年度簡上字第三八一號
　　上　訴　人　成清企業有限公司
　　法定代理人　甲○○
　　法定代理人　丙○○
　　訴訟代理人　乙○○
右當事人間請求返還不當得利事件，上訴人對於中華民國九十年九月十日本院高雄簡
易庭八十九年度雄簡字第三三七六號第一審判決提起上訴，本院判決如左：
    主      文
原判決關於駁回上訴人後開第二項部分，及假執行之聲請暨訴訟費用之裁判均廢棄。
被上訴人應再給付上訴人新台幣壹拾萬零柒仟佰伍拾元，及自民國九十年一月十三
日起至清償日止，按週年利率百分之五計算之利息。
其餘上訴駁回。
第一、二審訴訟費用由被上訴人負擔五分之二，餘由上訴人負擔。
    事      實
甲、上訴人方面：
一、聲明：
（一）原判決廢棄。
（二）被上訴人應給付上訴人新台幣（下同）十四萬五千四百五十元，及自起訴狀繕
      本送達翌日起至清償日止，按週年利率百分之五計算之利息。
（三）第一、二審訴訟費用由被上訴人負擔。
二、陳述：除與原審判決書所載者相同茲予引用外，補稱：
    被上訴人元燁股份有限公司於民國八十八年間以一百八十七萬之標價，向訴外人
    榮民工程股份有限公司（下稱榮工公司）標得該公司機械工程事業處南部分廠之
    甲南內模架及大甲（一）內模架之工程（下稱系爭工程）後，將該工程交予上訴
    人承作，上訴人完成後，被上訴人竟以須支付佣金十萬元、營利事業所得稅七萬
    元及處理工程瑕疵所生之工資和預付處理費三萬五千元為由，自原須支付上訴人
    一百八十七萬元之工程款中扣除，然系爭工程自始即無佣金之約定，證人胡進來
    於原審證稱兩造佣金為百分之八乙節與事實不符，系爭工程因議價金額過低，上
    訴人在取得工程前即已拒絕給付被上訴人任何佣金之事實，經證人胡進來於高雄
    縣大寮鄉調解委員會進行調解時，在場陳稱：「系爭工程因為議價過低，雙方約
    定已無佣金。」等語，此有當時在場參與調解之鄉公所調解人員、鄰長、民意代
    表親耳聽聞，是胡進來在原審所為之證言顯然不實在。胡進來在原審又證稱：「
    系爭工程有部分瑕疵，均由被上訴人修改」等語，亦屬不實，因系爭工程名義上
    雖為被上訴人所承接，但實際上此工程已外包給上訴人，故修補之工作也是由上
    訴人所處理完成。
三、證據：援用原審之立證方法，另請求訊問證人胡進來、黃金玉。
乙、被上訴人方面：
一、聲明：
（一）上訴駁回。
（二）第一、二審訴訟費用由上訴人負擔。
二、陳述：除與原審判決書所載者相同茲予引用外，補稱：
（一）有關兩造間確有佣金之約定，業經證人胡進來在原審證述屬實，且此亦為原審
      所是認，至於上訴人所稱胡進來在高雄縣大寮鄉調解委員進行調解時證稱雙方
      約定已無佣金，同時並請求傳證人黃金玉，則顯不實在，按被上訴人從未與上
      訴人在調解委員會調解，且據悉上開高雄縣大寮鄉調解委會乃係調解上訴人與
      胡進來之糾紛，殊無可能會談及兩造間究有無佣金約定之事，況且有關兩造間
      確有佣金約定乙事，胡進來在原審證述明確，上訴人猶仍否認，亦不足採。
（二）至於系爭工程瑕疵之修改是由被上訴人找人修繕等情，除據胡進來證述屬實外
      ，另上訴人在原審亦已自認，上訴人卻又再爭執，顯不實在。參以被上訴人領
      取系爭工程款是基於與榮工公司之工程合約，乃於法有據，並非無法律上原因
      而受有利益之不當得利，上訴人主張應依不當得利返還工程款，亦於法未合，
      應予駁回.
三、證據：援用原審之立證方法，另請求訊問證人莊石寮。
    理      由
一、按訴之變更或追加，非經他造同意，不得為之；但第二百五十五條第一項第二款
    ：「請求之基礎事實同一者」之情形，不在此限，民事訴訟法第四百四十六條第
    一項定有明文。本件上訴人於原審係依據不當得利法律關係請求，嗣於本院審理
    中變更訴訟標的為依據兩造間之工程款契約法律關係請求，雖被上訴人不同意上
    訴人訴之變更，然本院審酌上訴人請求之基礎事實同一，揆諸上開規定，其變更
    自屬合法，合先敘明。
二、上訴人於原審起訴主張：被上訴人於八十八年間以一百八十七萬之價格，向榮工
    公司標得系爭工程後，將該工程交予上訴人承作，詎工程完成後，被上訴人竟以
    須支付佣金十萬元、營利事業所得稅七萬元及處理工程瑕疵所生之工資和預付處
    理費三萬五千元為由，自原須支付上訴人一百八十七萬元之工程款中扣除，然系
    爭工程自始即無佣金之約定，再上訴人因系爭工程而應支付被上訴人之營利事業
    所得稅僅為一萬八千零五十元，且工程瑕疵部分亦由上訴人自行處理，被上訴人
    無權扣除上開款項，經向被上訴人力爭，被上訴人始就上開扣除之營利事業所得
    稅之部分再返還四萬一千五百元予上訴人，惟其餘十四萬五千四百五十元仍拒不
    返還，爰依不當得利法律關係（嗣於本院審理中變更訴訟標的法律關係改依工程
    契約法律關係），請求被上訴人給付十四萬五千四百五十元及其法定遲延利息等
    語。被上訴人對於前開以自己名義及一百八十七萬元價格標得之系爭工程交予上
    訴人承作，且工程完成後，自該工程款中扣除佣金十萬元、營利事業所得稅七萬
    元及處理工程瑕疵所生之工資和預付處理費三萬五千元等款項後給付餘款予上訴
    人，嗣再返還四萬一千五百元等情，固不為爭執，然以：被上訴人標得系爭工程
    交由上訴人承作時，兩造約定須支付佣金十萬元，再因系爭工程係以被上訴人名
    義取得，故該工程之所得應計入被上訴人之收入而繳納營利事業所得稅之計算，
    而依被上訴人八十八年所得情形，營利事業所得稅係以營業淨利（所得額乘以百
    分之六）乘以百分之二十五之稅率方式計算，故依此計算，一百八十七萬工程款
    應繳營利事業所得稅為二萬八千五百元，再上訴人施作前開工程遺有瑕疵未補，
    被上訴人自行僱工修補而花費三萬五千元，故前開扣款均屬有據等語置辯。
三、上訴人前開主張，業已提出記載被上訴人扣除佣金十萬元、營利事業所得稅七萬
    元及處理工程瑕疵所生之工資和預付處理費三萬五千元，以及就營利事業所得稅
    部分退還四萬一千五百元等事項之現金支出傳票六紙為證；被上訴人固不否認自
    系爭工程款中扣除上開款項，惟以前詞置辯，故兩造於原審之爭點為：兩造於
    簽訂工程契約時有無約定佣金為百分之八？上訴人應負擔之營利事業所得稅金
    額為何？系爭工程之瑕疵由何人修補？惟兩造於本院審理中對原審認定上開爭
    點所示營利事業所得稅應扣除二萬七千九百十九元部分，並未爭執，故本件應
    審究之爭點為：
    (一)兩造於簽訂工程契約時有無約定佣金為百分之八之事實？
    (二)系爭工程之瑕疵由何人修補並支付修繕費用？
    茲將本院判斷內容說明如下：
（一）兩造於簽訂工程契約時有無約定佣金為百分之八之事實？
  、查系爭工程係被上訴人於八十八年間以一百八十七萬之價格向榮工公司標得後
      ，再轉予上訴人承作等情，為兩造所不爭執，且關於系爭工程之物料訂購單上
      ，亦明白記載被上訴人為承辦廠商之語，有物料訂購單一份可稽，足見系爭工
      程確係被上訴人以自己名義參與競標標得後，再交由上訴人施作之事實，堪予
      認定。
  、上訴人主張兩造原本約定如被上訴人能以二百二十三萬元以上之價格得標，上
      訴人則給付十萬元佣金予被上訴人，但若低於二百二十三萬元即無庸給付佣金
      等語，然為被上訴人所否認，被上訴人辯稱：上訴人因借用被上訴人名義去施
      作工程，自應支付佣金，並無所謂無庸支付佣金之情事，而原審採信證人胡進
      來於原審證稱：「系爭工程原本欲投標之標價為二百二十萬元，原本佣金約定
      係百分之十三，然嗣因議價為一百八十七萬元，佣金遂降為約百分之八」之證
      詞，認定兩造確有需給付按總工程款百分之八計算佣金之事實，而判令被上訴
      人自系爭工程款中扣除十萬元之佣金自為妥適。惟查，胡進來於原審雖證稱：
      「兩造有約定需給付百分之八佣金」等語，惟嗣於本院到庭則改口證稱：「原
      先系爭工程是打算要標二百二十幾萬，元燁（被上訴人）有說要抽百分之十佣
      金，後來議價議到一八七萬成交，後來兩造有再協調佣金的問題，我當時有跟
      陳建良（被上訴人公司實際負責人）講如果要抽百分之十佣金比較不可能，但
      元燁說至少要給他們一些走路工，這些事情我都有跟甲○○（上訴人法定代理
      人）報備。陳建良當時有說至少要拿百分之五，因為他們還要報稅，但因為時
      間間隔太久所以我不確定確實要拿多少，當時沒有說都不用傭金，也沒有說要
      百分之八。」等語在卷。衡諸證人胡進來於原審及本院之證詞，就兩造有無約
      定佣金為百分之八乙節，前後供述不一，況且胡進來與上訴人法定代理甲○○
      間現尚存有六十六萬一千元之債務糾紛，亦為胡進來與甲○○所不爭執，故其
      於原審證述佣金為百分之八等情，是否屬實？非無疑義。再者，證人即八十九
      年間偕同甲○○至高雄縣大寮鄉調解委員會就甲○○與胡進來間之債務糾紛進
      行調解之黃金玉到庭證稱：「當時是我帶甲○○去調解委員會，甲○○跟我說
      他作一筆工程，二百多萬有佣金，一百多萬沒有佣金，當時是要約胡進來談這
      事，因為胡進來幫他作工程的，當時我有聽到胡進來說二百多萬有佣金，一百
      多萬沒有佣金。」等語綦詳，益證胡進來於原審證稱兩造有約定佣金為百分之
      八乙節，顯與事實有違，此部分證詞尚難遽為有利被上訴人之認定。此外，被
      上訴人就其所辯有約定需給付佣金之事實，並未舉證以實其說，故上訴人主張
      因系爭工程議價至一百八十七萬元，兩造間未有佣金約定等情，堪信為真實。
  、綜上，原審採信證人胡進來證稱系爭工程佣金為百分之八之計算基準，以總工
      程款一百八十七萬元之百分之八計算為十四萬九千六百元，尚高於上訴人主張
      之十萬元，而認定被上訴人主張應扣除十萬元為有理由，揆諸上開說明，洵屬
      無據。
（二）系爭工程之瑕疵由何人僱工修補並支付修繕費用？
  、又查系爭工程完工後，確因孔間距離尺寸部分與圖示不符及孔徑部分未依圖示
      鑽孔，有的以氧乙炔切割成橢圓狀，粗糙不整齊等瑕疪，經榮工公司將不合格
      之成品退回承包商即被上訴人，並要求必須再焊補磨平後依圖示尺寸劃線重新
      鑽孔加工，而承包商嗣改正後方通過複驗等情，亦為兩造所不爭執，復有榮工
      公司機械工程事業部南部分廠九十年七月六日９０─Ｘ１０─００２１號備忘
      錄及所附之不合格報告書各一份在卷可參，堪信為真實。至於上開工程瑕疵究
      由何人僱工修繕並支付費用？參照民事訴訟法第二百七十七條當事人主張有利
      於己之事實者，就其事實有舉證責任之規定，應由主張負責修繕並支出費用之
      一方負舉證之責。本件被上訴人既主張系爭工程瑕疵由其修繕並支出三萬五千
      元，依舉證分配原則，被上訴人自應就此有利於己之事實負舉證之責。經查：
      證人即實際修繕系爭工程瑕疵之莊石寮到庭證稱：「我是陳建良僱請的臨時工
      ，八十八年的時候他請我去做修補系爭工程，我去做了八天，一天一千二百元
      ，當時只有我和陳建良去做。」等語綦詳（見本院九十一年二月二十日準備程
      序筆錄）。本院衡諸證人莊石寮是被上訴人僱用參與修繕系爭工程者，對系爭
      工程瑕疵、修繕及實際支領薪資金額等情，知悉甚詳，且無其他事證足認證詞
      有偏頗之處，其證詞應屬可採，以莊石寮日薪一千二百元，實際工作八日計算
      ，被上訴人實際支付修繕費用為九千六百元，故被上訴人主張因修繕支出三萬
      五千元乙節，於九千六百元範圍內堪予認定；被上訴人逾此部分之主張，既未
      提出證據以實其說，自難信為真實。至於被上訴人亦主張系爭工程是他人看伊
      可憐，主動無償替伊修繕乙節，非但為被上訴人所否認，且上訴人就此有利於
      己之事實亦未能舉證說明，自為本院所不採，併此敘明。
  、系爭工程既曾存有前揭工程瑕疪，上訴人為該工程實際承作者，參照兩造訂立
      之系爭工程契約意旨，上訴人本負有按系爭工程業主所要求品質予以完成之義
      務，則被上訴人就為修補上訴人施作之瑕疪，以達工程所要求之品質而導致多
      支出之修補費用，自有向上訴人要求給付該修補費用之權利，故被上訴人自系
      爭工程款中扣除該筆九千六百元之修補費用，應認有理，原審於此金額內所為
      上訴人敗訴判決，核屬正當。
四、綜上所述，上訴人請求遭被上訴人自系爭工程款中扣除之十四萬五千四百五十元
    ，除兩造不爭執原審認定營利事業所得稅二萬七千九百十九元，及被上訴人自行
    修繕支出之九千六百元，總計三萬七千五百十九元被上訴人得予扣除外，其餘上
    訴人之主張，自屬有據。從而，上訴人依據工程款契約法律關係，請求被上訴人
    給付十四萬五千四百五十元，及自起訴狀繕本送達翌日即九十年一月十三日起至
    清償日止，按週年利率百分之五計算之利息，於十萬七千九百三十一元範圍內核
    屬正當（ 145450元－37519元＝107931元），應予准許；逾此部分之請求，為無
    理由，應予駁回。故原審所為之判決，就上開應准許部分，除五百八十一元外所
    為上訴人敗訴之判決，尚有未洽，上訴意旨，指摘原判決此部分不當，求予廢棄
    改判，為有理由，爰由本院予以廢棄改判如主文第二項所示（即上訴人本件得請
    求之金額107931元－原審判決上訴人勝訴部分581元 ＝本件被上訴人應再給付上
    訴人107350元）。其餘上訴，則無理由，應予駁回。
五、因本案事證已臻明確，兩造其餘主張陳述及所提之證據，均毋庸再予審酌，附此
    敘明。
據上論結，本件上訴為一部有理由、一部無理由，依民事訴訟法第四百三十六條之一
第三項、第四百五十條、第四百四十九條第一項、第七十九條但書，判決如主文。
中　　　華　　　民　　　國　  　九十一　　年　　　七　　　月　　三十　　日
                        臺灣高雄地方法院民事第二庭
~B審判長法官　吳進寶
~B　　法　官　蘇姿月
~B    法　官　唐照明
右為正本係照原本作成。
本判決不得上訴。
中　　　華　　　民　　　國　　九十一　　年　　　七　　　月　　 三十　　 日
~B法院書記官   唐美玲
